【裁判字號】    91,訴,3696
【裁判日期】    920501
【裁判案由】    給付報酬金
【裁判全文】
臺灣臺中地方法院民事判決  九十一年度訴字第三六九六號
    原      告    乙○○○○○○○○○○際股份有限公司臺灣分公司
    法定代理人    丙○○
    訴訟代理人    張仁興  律師
    複  代理人    甲○○  住臺.
    被      告    野美國際開發股份有限公司
                          設臺.
    法定代理人    丁○○  住同.
    訴訟代理人    蔡得謙  律師
    複  代理人    姜  萍  律師
                  何立斌  律師
右當事人間給付報酬金事件，本院判決如左：
    主      文
被告應給付原告新臺幣佰貳拾萬元，及自民國九十一年十一月十二日起至清償日止
，按年息百分之五計算之利息。
訴訟費用由被告負擔。
本判決於原告以新臺幣壹佰零柒萬元為被告供擔保後，得假執行。但被告如於假執行
程序實施前，以新臺幣佰貳拾萬元為原告預供擔保，得免為假執行。
    事      實
一、原告方面：
  (一)聲明：除假執行供擔保之金額外，餘如主文所示。
  (二)陳述：
  1.被告於九十年三月二十八日就臺中老虎城購物中心之招商租賃事宜委請原告辦理
    ，雙方訂立專任委託招商租賃契約書。而契約書第七條約定招商服務報酬以四百
    萬元作為原告受委託之招商報酬，報酬收取方式為簽訂契約時，先支付合約所約
    定總金額百分之二十作為第一期費用，被告與廠商簽訂合約書達租出租面積及總
    廠商數一半時以上時，被告再支付合約所約定總金額百分之二十作為第二期報酬
    ，於被告與廠商簽訂合約書總數達出租面積及總廠商數七成以上時，被告再支付
    合約所約定總金額百分之二十作為第三期費用，於被告與全部廠商簽訂租賃完成
    時，被告再支付合約所約定總金額百分之二十作為第四期費用，於交屋時，被告
    再支付合約所約定總金額百分之二十作為第五期費用，今原告已依約履行，且購
    物中心自九十一年一月十六日起亦已開幕營業迄今，足見契約中所約定之各期期
    限均已屆期，被告卻未如期給付第二期至第五期委任報酬三百二十萬元，經原告
    於九十一年四月八日、同年月十一日、同年七月二十六日、同年八月十三日、同
    年九月十日及同年九月二十三日數度催告，被告均置之不理，故請求如訴之聲明
    所示。
  2.就契約書第五條之約定內容觀之，均係委任原告處理相關事務，並非約定需由被
    告負責與廠商訂立契約，原告乃係被告成立臺中老虎城購物中心之整體計畫中，
    擔任評估市場、策劃購物中心、協助及、處理招商事務，乃至於配合開幕等事宜
    ，但均無關於完成一定工作效果之約定，更何況原告已提出「野美國際開發股份
    有限公司A-Tiger City開發案招商顧問服務建議書」、市場評估與因應對策意見
    書、「野美國際開發股份有限公司A-Tiger City購物中心招商服務建議簡報」各
    一份，足見原告已依約約定履行契約書第五條第一、二款所示之契約義務，而原
    告所完成之「Tiger City洽談廠商名單」、「Tiger City 12/26招商會議預定完
    成進度追蹤表」各一份，亦可證明原告已履行契約書第五條第三、四、五、六、
    八、九款等約定委任事務。另原告為履行契約，多次與被告協商、開會之會議通
    知單與會議記錄，已可證明原告已履行契約書第五條第七、九、十、十一款之契
    約義務。被告混淆原告之工作義務與被告付款條件，而認為兩造間之契約應屬承
    攬契約等語，應非有據。反觀契約書第七條約定被告先行給付百分之二十之招商
    報酬、其後分三期給付報酬，最後於交屋時，給付剩餘百分之二十之招商報酬，
    顯見原告所提供完成契約內所約定之委託事項，被告即需分期給付原告報酬，因
    此本件契約應屬委任契約。
  3.被告於此次獨家招商過程中，主動涉入、協助原已契約進行之招商活動，於原告
    之立場，既未有任何改變契約價金、權利之提議與約定，且被告之前屢次以共同
    工作團體為由協助招商工作，是以原告並未過份強調與重視租賃提案書是由何人
    簽署，況此亦非契約所約定之請款要件，遽被告嗣後逕以此由，否定原告為履約
    所為之所有行為，其拒絕給付，有違誠信。
  4.本件報酬付款時點依契約之約定為交屋時（亦即各期之付款條件或為被告簽訂租
    賃契約時或為完全交屋時），故雙方間有此前開之約定，乃係為恐被告以解除租
    賃契約為由遲延報酬之給付之故，是被告混淆本件履約義務與報酬給付之條件，
    而認為本件契約關係為承攬關係，尚有違誤。
  5.契約書第六條、第八條縱使有原告協力之義務，惟即使定作人無受領義務，被告
    尚不得以系爭契約第六條所謂被告負有受領義務，即推稱系爭契約為承攬契約。
  6.又系爭契約第五條約定原告所提供之服務範圍即契約義務並非報告訂約機會或為
    訂約之媒介，否則為何於該條文鉅細靡遺約定原告所應提供之服務範圍，更何況
    本件契約約定原告所得請求之報酬為四百萬元，並非依據原告所完成訂約之家數
    來計算報酬，且若以原告訂約之家數來計算，亦應以租賃提案書為要件，然兩造
    於簽約時，卻合意將「租賃提案書」等字刪除，另依據不動產經紀業管理條例第
    十九條第一項授權內政部訂定之報酬標準，居間經紀業者，所得收取報酬之金額
    為一個半月之月之租金，依據本件契約所約定廠商之租金，計算一個月租金總額
    為一千二百七十一萬二千元，居間之報酬即可高達一千九百餘萬元，而本件契約
    之報酬卻僅為四百萬元，差距甚大，顯見本件契約並非居間契約。
  7.縱使本件非屬委任契約亦屬混合契約或無名契約，被告仍應回歸契約條文本身，
    應依據契約第七條第二項之約定給付報酬。
  (三)證據：提出專任委託招商租賃契約書影本一份、廣告單八紙、郵局存證信函及回
    執一份、書信內容、「野美國際開發股份有限公司A-Tiger City開發案招商顧問
    服務建議書」、市場評估與因應對策意見書、「野美國際開發股份有限公司
    A-Tiger City購物中心招商服務建議簡報」、「Tiger City洽談廠商名單」、「
    Tiger City 12/26招商會議預定完成進度追蹤表」、會議記錄影本各一份、開會
    通知單八份、「Tiger City 5/20～5/26招商進度表（Weekly Progress Report)
    」影本一份為證。
二、被告方面：
  (一)聲明：
  1.原告之訴及假執行之聲請均駁回。
  2.如受不利判決願供擔保請准宣告免為假執行。
  (二)陳述：
  1.本件兩造於九十年三月二十八日所簽訂之契約書名稱故有「委託」二字，但契約
    書第五條係約定：乙方（即原告）應提供之服務，包括：協助甲方（即被告）與
    客戶洽談租賃條件；負責甲方與客戶租約相關事宜之溝通及簽訂；協助被告與承
    租戶現場點交事宜、工程進度溝通事宜、施工平面圖溝通事宜、現場裝潢溝通事
    宜等，另同條第二項（雙方於簽約時並將原有之「建議」二字刪除）規定之工作
    進度表亦包括「簽訂主力承租戶」、「其他承租戶之簽訂」等，均以其工作發生
    效果為必要，另契約書第四條第二款亦表明被告收受定金與廠商簽訂租賃契約提
    案書，則該契約有效期間延至簽訂本案租賃契約書完成為止；同契約第六條第三
    項規定被告於與客戶簽訂不動產租賃契約書後，因可歸責之事實而解除契約者，
    被告應支付原告服務報酬等語，換言之被告與客戶簽訂不動產租賃契約書之前，
    尚無契約書第六條第三項之適用，再依同契約書第七條約定內容觀之，足見兩造
    簽約時之真意，係以原告之工作達到一定之效果（即被告與廠商簽訂租賃合約書
    之出租面積與家數需達一定之標準），為原告請求給付報酬之前提要件，凡此均
    可看出兩造間所訂立之契約係屬承攬，而非委任性質，而本件被告係將位於臺中
    市○○區○○段一三七號土地上興築之購物中心商場地上一至三樓部分，合計二
    千四百坪交由原告負責招商（另地下一樓及地下二樓之招商事宜應由原告協助之
    ），但原告於兩造間系爭合約有效期間，僅達成二十六家廠商簽約事宜，佔一至
    三樓總廠商數（九十家）之百分之二十八點八，其承租面積為三九六點六坪，佔
    總出租面積（一九一一點六坪）之百分二十點七四，換言之，依據兩造間契約書
    第七條第二項規定，原告招攬廠商出租面積及廠商數達一半時，被告方須支付第
    二期費用（合約總金額之百分之二十），原告所完成之程度未達此一標準，自不
    能向原告請求第二期之報酬，至於第三期至第五期亦因原告未能完成工作而無給
    付請求權。
  2.原告依契約書第五條之約定，除應提出可行之行銷計畫、主動開發、拜訪客戶、
    安排客戶參觀等空泛之約定外，尚包括「協助甲方與客戶洽商租賃條件」、「負
    責甲方與客戶租賃關相關契約事宜之溝通及簽訂」、「協調甲方與客戶於簽訂租
    賃契約後至交屋前之相關配合事宜」，同條第十一款並明訂原告應依訂定之時間
    進度表進行及完成工作流程且向被告報告，可見原告所提出之勞務給付，必須最
    終達到由被告與廠商簽訂租賃契約書，並完成進場裝潢、商場開幕之結果，因此
    雙方始有必要於契約書第六條第三項特別明文約定於客戶簽訂租賃契約書後，因
    可歸責被告之事實而解除本契約者，被告仍應給付如地契約書第七條第二項報酬
    之金額，如已給付者，被告並不得請求返還，倘兩造間法律關係為委任而非承攬
    ，為何又為上開約定？而被告將購物廣場一至三樓招商事宜全部交由原告負責進
    行，因而於契約書第二條乃約明由原告獨家招商，但因原告工作績效不彰，無法
    於被告商場開幕前完成工作，因而被告仍須大費周章，自行派遣人員進行招商，
    至被告之商場開幕為止，被告之商場地上一至三樓共九十家廠商，計僅有二十六
    家，所佔面積百分之二十點七七係由原告完成招商事宜，換言之，被告乃迫於原
    告工作績效不佳而自行招商。
  3.原告所提出之「野美國際開發股份有限公司A-Tiger City開發案招商顧問服務建
    議書」、市場評估與因應對策意見書、「野美國際開發股份有限公司A-Tiger
    City 購物中心招商服務建議簡報」、「Tiger City洽談廠商名單」、「Tiger
    City 12/26招商會議預定完成進度追蹤表」、會議記錄影本各一份、開會通知單
    八份均為原告自行製作之文書，被告否認其真正，且檢驗原告有無完成工作，僅
    需視原告有無完成招商事宜（即使被告與廠商簽訂租賃契約）即明，蓋原告承作
    之工作在於完成招商，使被告之商場順利開幕，並非製作、交付書面資料或定期
    開會即可，倘原告無法實際達成招商目標，即屬紙上談兵，再多書面料亦為空談
    ，此當非兩造締約時之真意。
  4.退步言，倘認系爭契約非屬承攬契約，亦應屬居間契約，蓋本件兩造締約之目的
    ，乃係由原告為媒介，居中斡旋說合，使被告得以與客戶訂立租賃契約，系爭契
    約之性質應屬民法第五百六十五條之媒介居間，實不應拘泥於契約名稱使用委託
    之文字，而契約書第七條第三項亦約定委託期間內所作之市場調查、廣告企劃、
    租賃交涉、諮商服務、過內差旅支勤、國外差旅等活動所生之一切費用均由原告
    負責，可知原告為履行契約所支出之一切費用，均由原告自行負擔，不得再向被
    告請求，與委任關係，受任人有費用償還請求權顯然不同，況系爭契約第六條第
    二項約定「經乙方仲介租賃成交時，甲方應與承租人另行簽訂本案不動產租賃契
    約書，均已明確約定本件為仲介即居間契約，依民法第五百六十八條之規定，自
    應以被告與客戶間之租賃契約書因原告之媒介而成立者為限，原告始得請求報酬
    ，本件被告商場一至三樓共九十家廠商，僅有二十六家由原告居間媒介與原告訂
    立租賃契約，其餘廠商既非因原告之媒介而與被告成立租賃契約，則原告請求給
    付其餘報酬，為無理由。
  (三)證據：提出專任委託招商租賃契約書影本一份、九十一年四月十一日及同年八月
    十五日函影本及快遞收據影本各一件、怡高委託招商實際招商完成一覽表四紙、
    租賃提案書三紙為證。
    理      由
一、原告起訴主張被告於九十年三月二十八日就臺中老虎城購物中心之招商租賃事宜
    委請其辦理，雙方訂立專任委託招商租賃契約書，而依契約第七條之約定，原告
    提供及完成契約內所約定事項，被告即須按期給付原告委任報酬，今原告已依約
    履行，且購物中心自九十一年一月十六日起亦已開幕營業迄今，足見契約中所約
    定之各期期限均已屆期，被告卻未如期給付第二期至第五期委任報酬三百二十萬
    元，經原告於九十一年四月八日、同年月十一日、同年七月二十六日、同年八月
    十三日、同年九月十日及同年九月二十三日數度催告，被告均置之不理，故請求
    如訴之聲明所示等語。被告則以本件被告係將位於臺中市○○區○○段一三七號
    土地上興築之購物中心商場地上一至三樓部分，合計二千四百坪交由原告負責招
    商（另地下一樓及地下二樓之招商事宜應由原告協助之），但原告於兩造間系爭
    合約有效期間，僅達成二十六家廠商簽約事宜，佔一至三樓總廠商數（九十家）
    之百分之二十八點八，其承租面積為三九六點六坪，佔總出租面積（一九一一點
    六坪）之百分二十點七四，被告因原告工作績效不彰，無法於被告商場開幕前完
    成工作，因而被告仍須大費周章，自行派遣人員進行招商，而依據兩造間契約書
    第七條第二項規定，原告招攬廠商出租面積及廠商數達一半時，被告方須支付第
    二期費用（合約總金額之百分之二十），原告所完成之程度未達此一標準，自不
    能向原告請求第二期之報酬，至於第三期至第五期亦因原告未能完成工作而無給
    付請求權等語置辯。
二、原告起訴主張：被告於九十年三月二十八日就臺中老虎城購物中心之招商租賃事
    宜委請原告辦理，雙方訂立專任委託招商租賃契約書。雙方約定招商服務報酬以
    四百萬元作為原告受委託之招商報酬，報酬收取方式為：簽訂契約時，先支付合
    約所約定總金額百分之二十作為第一期費用，被告與廠商簽訂合約書達租出租面
    積及總廠商數一半時以上時，被告再支付合約所約定總金額百分之二十作為第二
    期報酬，於被告與廠商簽訂合約書總數達出租面積及總廠商數七成以上時，被告
    再支付合約所約定總金額百分之二十作為第三期費用，於被告與全部廠商簽訂租
    賃完成時，被告再支付合約所約定總金額百分之二十作為第四期費用，於交屋時
    ，被告再支付合約所約定總金額百分之二十作為第五期費用，及目前上開約定之
    項目均已實現，且購物中心自九十一年一月十六日起亦已開幕營業迄今等事實，
    提出專任委託招商租賃契約書影本一份、廣告單八紙為證，被告對上情亦不爭執
    ，堪信屬實，惟被告抗辯：其將位於臺中市○○區○○段一三七號土地上興築之
    購物中心商場地上一至三樓部分，合計二千四百坪交由原告負責招商（另地下一
    樓及地下二樓之招商事宜應由原告協助之），原告於兩造間系爭合約有效期間，
    僅達成二十六家廠商簽約事宜，佔一至三樓總廠商數（九十家）之百分之二十八
    點八，其承租面積為三九六點六坪，佔總出租面積（一九一一點六坪）之百分二
    十點七四，其餘部分則由其完成與廠商簽約事宜等情，提出怡高委託招商實際招
    商完成一覽表四紙、租賃提案書三紙為證，原告對此亦不爭執，亦可信為真。本
    件被告所委託原告履行之事項雖已完成，然有部分係由被告所完成，對此情形，
    原告是否仍得請求第二期至第五期之報酬，兩造間迭有爭執，是本件首應審究者
    厥為被告自行完成之委託事項部分，是否得據此免去該部分之對待給付義務？
三、按解釋當事人所立書據之真意，以當時之事實及其他一切證據資料為其判斷之標
    準，不能拘泥字面或截取書據中一二語，任意推解致失真意。最高法院十九年上
    字第二八號著有判例，又稱承攬者，謂當事人約定一方為他方完成一定之工作，
    他方俟工作完成給付報酬之契約，民法第四百九十條亦有明文。是見承攬係以完
    成一定工作為要件，此點與委任僅在為他方處理事務，而非以完成一定工作為必
    要不同。本件兩造於契約書第一條約定：「甲方預定於臺中市○○區○○段一三
    七地號土地興築之購物中心開發案之商場一至三樓部分。初步規劃委託招商面積
    ‧‧‧，另協助地下一樓及地下二樓之招商」等語、第二條則約定：「甲方同意
    於委託期間將上述標的獨家委託乙方招商，甲方就雙方商議之廠商內容得實行及
    調整之」等語，足見本件被告係以其所開發之臺中市○○區○○段一三七地號土
    地興築之購物中心商場一至三樓部分之招商事宜，全部委由原告處理，第五條第
    一項更明白約定提供之服務範圍達十一款（即1.確立可行及有效的行銷計畫；2.
    製作行銷工具；3.主動開發、拜訪目標客戶；4.安排客戶現場參觀；5.了解客戶
    現場參觀，推廣本案之競爭優勢，協助提供客戶所需之本案相關資料；6.協助被
    告與客戶洽談租賃條件；7.定期每週與被告或其代表以口頭或書面報告業務執行
    進度及檢討市場動向和應對策略，以利租賃作業之進行；8.負責被告與客戶租賃
    相關契約事宜之溝通與簽訂；9.負責協調被告與客戶於簽訂租賃契約書後至交屋
    前之相關配合事宜，相關配合事項如下：(1)協助被告與承租戶現場點交事宜；(2)
    協助被告與承租戶之工程進度溝通事宜；(3)協助被告與承租戶之施工平面圖溝通
    事宜；(4)協助被告與承租戶現場裝潢溝通事宜；10.定期及不定期依被告要求出席
    招商進度會議；11.應依訂定之時間進度表，進行及完成工作流程且向被告提報進
    度），而同條第二項更規劃工作進度表，則明白約定工作進度分為：1.商場及經
    營主題定位（工作期限九十年為三月）、2.訂定主力承租戶及探討設店意願（工
    作期限為九十年三月至六月）、3.業種比例之訂定（工作期限為九十年三月）、
    4.相關招商文件之準備（工作期限為九十年三月至四月）、5.簽訂主力承租戶（
    工作期限為九十年四月至六月）、6.其他承租戶之簽訂（九十年四月至八月）、
    7.進場裝潢事宜及配合開幕事宜（九十年九月至十二月）等七項，均對於工作內
    容明訂其完成時間，且如前所述，兩造間亦同時約定第七條第二項之規定，而從
    第七條之文義觀之，原告除訂約時之第一期款之外，其他第二期、第三期、第四
    期等均係以原告須完成一定程度之招商廠商成數及廠商使用場地成數，始得向被
    告請領報酬，是從契約書之約定觀之，兩造故約定原告需提供第五條第一項十一
    款之服務項目，惟領請報酬時，卻以被告所完成之招商廠商成數及使用場地之成
    數為標準，足見本件契約係以一定工程之完成為要件，而非僅係單純的處理事務
    而已。至於契約書名稱雖有「委託」二字，契約書內條文多次使用「委託」等字
    語，然揆諸前揭說明，解釋當事人之契約，既不能不能拘泥字面或截取書據中一
    二語，而任意推解，尚需斟酌契約實質內容、條件等一切相關資料為判斷，另本
    件原告所負之契約義務，除為招攬廠商與原告訂立租賃契約外，尚包括提出可行
    之行銷計畫、主動開發、拜訪客戶、安排客戶參觀等空泛之約定外，尚包括「協
    助甲方與客戶洽商租賃條件」、「負責甲方與客戶租賃關相關契約事宜之溝通及
    簽訂」、「協調甲方與客戶於簽訂租賃契約後至交屋前之相關配合事宜」、商場
    及經營主題之定位規劃、進場裝潢事宜及配合開幕等事項，並非單純的為被告報
    告訂約之機會或為訂約之媒介，且兩造間約定報酬之給付方式，且除第二期至第
    五期分別以簽訂合約書總數達出租面積及總廠商數作為給付之標準外，其第一期
    期款，於簽約後即由被告先給付百分之二十予原告；第五期期款則以交屋時為給
    付條件，並非完全以個別報告訂約之機會或為訂約之媒介次數作為給付報酬方式
    ，而係以整個招商計畫完成之程度，作為給付報酬之方法，是本件兩造間之契約
    尚難認為係居間，而總括本件契約當事人所負之給付義務內容觀之，應係約定由
    原告負責招商工作完成，被告俟原告按契約約定工作完成程度，分期給付報酬之
    契約，是本件兩造契約關係原告主張為委任關係及被告又抗辯為居間關係，均非
    可採，被告抗辯本件係屬承攬關係，較為允當。
四、次查，本件契約約定之各期招商條件皆已實現，且購物中心自九十一年一月十六
    日起亦已開幕營業迄今之事實，既為兩造所不爭執，被告抗辯：原告於兩造間系
    爭合約有效期間，僅達成二十六家廠商簽約事宜，佔一至三樓總廠商數（九十家
    ）之百分之二十八點八，其承租面積為三九六點六坪，佔總出租面積（一九一一
    點六坪）之百分二十點七四，被告因原告工作績效不彰，無法於被告商場開幕前
    完成工作，因而被告仍須大費周章，自行派遣人員進行招商等語，惟縱使被告所
    辯屬實，然原告無法如期完成約定工作目的，亦僅將來生原告應付給付遲延責任
    之問題，被告因擔心原告無法如期完成約定工作目的，而親自加入契約債務履行
    之行列，致使契約約定工作達成，然被告亦未依據民法第五百十一條之規定，對
    於原告未能完成部分表示終止契約，而對於該部分原告更主張：被告於此次獨家
    招商過程中，主動涉入、協助原已契約進行之招商活動，於原告之立場，既未有
    任何改變契約價金、權利之提議與約定等語，足見被告亦否認合意變更契約工作
    報酬給付之條件及權利內容，被告對此亦未能進一步提出具體證明，是尚難認為
    原告同意被告自行加入契約債務履行之舉動，可推知兩造已有變更契約權利義務
    內容之合意，則本件兩造間所約定之契約給付內容及條件，既未變更，被告所約
    定工作既已完成，原告自非不得依據兩造間之契約書約定，請求已到期之剩餘各
    期報酬，末查，原告主張被告未如期給付第二期至第五期委任報酬三百二十萬元
    ，經其於九十一年四月八日、同年月十一日、同年七月二十六日、同年八月十三
    日、同年九月十日及同年九月二十三日數度催告，被告均置之不理等語，對於有
    於上開時間實施催告乙節，復未能舉證以實其說，尚難認為其此部分之主張為真
    ，從而，原告請求被告給付三百二十萬元，及自起訴狀繕本送達被告翌日起（九
    十一年十一月十二日）起至清償日止，按年息百分之五計算之利息，即有理由，
    應予准許。
五、兩造陳明願供擔保請為宣告假執行或免為假執行，經核均與規定相符，爰分別酌
    定相當之擔保金額予以宣告。
六、因本案事證已臻明確，兩造其餘主張陳述及所提之證據，均毋庸再予審酌，附此
    敘明。
七、據上論結，原告之訴為有理由，依民事訴訟法第七十八條、第三百九十條第二項
    、第三百九十二條，判決如主文。
中      華      民      國    九十二    年      五      月      一      日
                                    臺灣臺中地方法院民事第三庭
~B法      官  許石慶
右為正本係照原本作成
如不服本判決，應於判決送達後二十日內，向本院提出上訴狀。
中      華      民      國    九十二    年      五      月      一      日
~B法院書記官  魏愛玲


司法院資訊處製作；財團法人民間司法改革基金會備份。
